【裁判字號】    87,易,1054
【裁判日期】    890824
【裁判案由】    詐欺等
【裁判全文】
台灣新竹地方法院刑事判決                        八十七年度易字第一五四號
    公  訴  人  臺灣新竹地方法院檢察署檢察官
    被      告  甲○○
          原名林有旺）設新竹.
    選任辯護人  彭火炎
                魏順華
右列被告因詐欺等案件，經檢察官提起公訴（八十七年度偵緝字第三六號），本院判
決如左：
    主      文
甲○○意圖為自己不法之所有，以詐術使人將本人之物交付，未遂，處拘役伍拾日。
    事      實
一、甲○○（原名林有旺，於民國八十六年三月六日更名為甲○○）曾於八十六年間
    因違反森林法案件，經本院判處有期徒刑六月，緩刑三年，現尚在緩刑期內。緣
    甲○○於八十二年十二月五日在新竹縣竹東鎮○○路○段三六八號前遭富誠通運
    股份有限公司（下稱富誠公司）之司機吳家賢所駕駛之ＧＶ─一三二號牌營業大
    貨車撞傷，甲○○先至新竹市惠民醫院就醫，其後經由其兄乙○○之合夥人丁○○醫師之介紹轉入台北市博仁綜合醫院（下稱博仁醫院）就醫至八十二年十二月
    十日出院，從未至台北市○○○路一一七０號（整編後門牌為同路五段二五０號
    ）由丁○○醫師與不具醫師資格之乙○○合夥開設之長春醫院（丁○○、乙○○
    曾於八十三年間因共同違反醫師法分別經法院判處有期徒刑一年二月，緩刑三年
    ）住院治療，而丁○○及乙○○亦明知上情，卻於其等業務上所掌之診斷證明書
    及收費單內偽填甲○○自八十二年十二月十日起至同年月二十二日止在長春醫院
    住院，並在該院支出住院費用新台幣（下同）四萬五千元，再於同年月下旬某日
    將上開不實之診斷證明書及收費單各一紙交付甲○○，甲○○明知自己未至長春
    醫院住院治療，卻收受以長春醫院具名且內容不實之診斷證明書及收費單。並意
    圖為自己不法之所有，於八十三年間檢具丁○○、乙○○二人所填載不實之長春
    醫院診斷證明書及收費單（起訴書漏載收費單）各一紙，向本院提起民事訴訟，
    請求富誠公司給付醫藥費等損害賠償，並利用其不知情之妻丙○○（已更名為彭
    俐欣）於該民事訴訟事件中擔任甲○○之訴訟代理人，於八十四年一月十九日辯
    論時提出該不實之診斷證明書及收費單，本院承辦法官並提示予富誠公司法定代
    理人林坤明閱覽，足以生損害於法院裁判之公正性及富誠公司，致本院陷於錯誤
    ，於八十四年六月十六日以八十三年度訴字第一○六五號判決富誠公司應給付甲○○該筆不實之住院費用，惟富誠公司並未依該民事判決給付甲○○，甲○○始
    未得逞。
二、案經台北市政府警察局、法務部調查局北部地區機動工作組移送台灣台北地方法
    院檢察署法察官呈請台灣高等法院檢察署檢察長令移台灣新竹地方法院檢察署檢
    察官偵查起訴。
    理      由
一、訊之被告甲○○固坦承未曾至長春醫院就診而持長春醫院之診斷證明書及收費單
    向本院提起民事訴訟，惟矢口否認有何偽造文書、詐欺等犯行，辯稱：長春醫院
    之診斷證明書及收費單係渠在博仁醫院之主治醫師丁○○所交付，因劉醫師為渠
    治療之部分藥物為勞保無法給付，故開立另外醫院之診斷證明書及收據云云。惟
    查：
    （一）被告於八十三年十一月十八日檢具長春診所之收費單影本等文件向本院提
          起侵權行為損害賠償之訴，復於八十三年十二月三十日之準備狀內檢具長
          春診所之診斷證明書影本，而由被告之妻丙○○擔任被告之訴訟代理人，
          於八十四年一月十九日言詞辯論時提出該等文件，並由承辦法官提示予富
          誠公司之法定代理人林坤明，本院民事庭於八十四年六月十六日判決富誠
          公司應給付包含該筆自八十二年十二月十日起至同年月二十二日止之住院
          費用在內之醫療費予被告等情，業經本院調閱八十三年度訴字第一０六五
          號侵權行為損害賠償卷宗查核屬實。而富誠公司迄今仍未依該民事判決給
          付被告任何金錢等情，亦經富誠公司法定代理人林坤明於八十七年七月七
          日函覆附於偵查卷宗可憑。
    （二）被告自承僅在博仁醫院就醫，未曾至長春醫院治療，而其於本院八十三年
          度訴字第一０六五號損害賠償事件中所提出之長春醫院診斷證明書卻記載
          被告自八十二年十二月十日起至同年月二十二日在長春醫院住院，即與被
          告之真實住院情形不符。且被告係自八十二年十二月七日因急診住進博仁
          醫院，至同年月十日出院，期間未曾返回博仁醫院複診，直至八十三年十
          二月二十日始又至博仁醫院住院，惟於辦妥住院手續後即自行離去等情，
          有博仁醫院出具之診斷證明書及病歷紀錄影本附卷可稽。姑且不論丁○○
          醫師是否曾在博仁醫院為被告治療，被告既僅在博仁醫院住院至八十二年
          十二月十日止，未曾至長春醫院住院，則其收受由長春醫院具名記載被告
          自八十二年十二月十日起至同年月二十二日止在長春醫院住院之診斷證明
          書及載有住院費用四萬五千元之收費單，難謂不知該診斷證明書及收費單
          係他人所登載不實。縱被告在博仁醫院曾接受勞保不給付之藥物治療，亦
          應以博仁醫院之名義出具被告另外支付藥價之收費單，豈有收受不相干之
          長春醫院診斷證明書及收費單之理。
    （三）被告之兄乙○○不具醫師資格，卻自七十六年九月間起在其向丁○○所承
          租之台北市○○○路一一七０號（整編後為門牌為同路五段二五０號）開
          設長春內兒科診所，對外以丁○○之名義，實際上則均由乙○○在該診所
          內為病患治療，看診所得則由乙○○與丁○○均分，於八十三年五月二十
          日、同年六月二日分別為台北市政府警察局、台北市政府衛生局查獲，林
          聲火、丁○○分別被判處有期徒刑一年二月，緩刑三年，有台灣台北地方
          法院八十四年度易字第三五九一號、台灣高等法院八十五年度上易字第一
          四一０號、最高法院八十六年度台非字第二六二號判決附卷可憑。被告雖
          於偵查中供稱係於回博仁醫院複診時由丁○○交付該等文件，惟被告係於
          八十三年十二月二十回博仁複診並於辦妥住院手續後離去，已如前述，而
          被告早於八十三年十一月十八日即已備妥長春醫院之收費單向本院提出民
          事訴訟，故被告應非於八十三年十二月二十日回博仁醫院複診時取得該等
          文件。其於本院審理時坦言長春醫院之診斷證明書及收費單係於出院後所
          取得，而被告係於八十二年十二月十日自博仁醫院出院，依該等不實之長
          春醫院診斷證明書及收費單所載日期為八十二年十二月二十三日、同年月
          二十二日，則被告取得該等診斷證明書及收費單之時間應係在八十二年十
          二月下旬左右，斯時丁○○與乙○○仍在民生東路一一七０號合夥開設長
          春內兒科診所，故被告所取得之診斷證明書及收費單應係乙○○及丁○○
          二人所填載。公訴人雖僅認定被告取得之長春醫院診斷證明書及收費單係
          乙○○個人所偽填，惟本院民事庭向長春醫院查詢被告就診情形之公函係
          由丁○○之房客收受後交付丁○○，乙○○根本無從取得，且長春醫院函
          覆本院民事庭查詢之八十四年四月二十一日診斷證明書係自台北市內湖區
          （即丁○○本人自己所開設之內湖長春診所所在區域）所寄出，此經台灣
          士林地方法院、台灣高等法院認定在案，亦即該判決間接認定應係丁○○
          本人函覆本院民事庭之查詢公文，倘被告所取得之診斷證明書及收費單僅
          係乙○○一人冒丁○○之名所填載，則丁○○自無收受本院民事庭之查詢
          公文後仍願函覆被告在長春醫院之就診情形，而丁○○與被告並無親誼關
          係，若非因被告之兄乙○○與丁○○在民生東路一一七０號合夥開設長春
          內兒科診所，被告經由乙○○之介紹，再由丁○○轉介至博仁醫院住院，
          丁○○豈願函覆本院民事庭之查詢公文？故被告所收受之長春醫院診斷證
          明書及收費單應係乙○○與丁○○在台北市○○○路一一七０號合夥開設
          長春內兒科診所之期間內所填製。僅事後乙○○與丁○○合夥開設診所一
          事被查獲後，丁○○因不滿乙○○供認彼二人合夥開設長春內兒科診所，
          始檢舉乙○○冒名偽開診斷證明書及收費單予被告。
    （四）綜上所述，被告所辯顯係推諉卸之詞，不足採信，本件事證明確，被告犯
          行堪以認定。
二、核被告所為，係犯法第二百十六條、第二百十五條之行使業務上登載不實文書罪
    及同法第三百三十九條第三項、第一項之詐欺取財未遂罪，被告利用其不知情之
    妻丙○○於本院民事庭言詞辯論時行使該等不實之文件，為間接正犯。公訴人認
    被告行使不實之文件致本院民事庭陷於錯誤而判決富誠公司應給付被告所受之損
    害，係犯刑法第三百三十九第一項之詐欺取財既遂罪，惟富誠公司實際上並未依
    判決給付金錢予被告，已如前述，被告既未因該民事判決而取得財物，應僅達未
    遂之階段，公訴人認被告已達詐欺取財既遂之階段，尚有未洽。被告所犯上開二
    罪間，有方法結果之牽連關係，為牽連犯，應從較重之詐欺取財未遂罪處斷。被
    告已著手詐欺罪之實施，惟未達取得財物之階段，為未遂犯，爰依詐欺取財既遂
    之刑減輕之。爰審酌被告之犯罪動機在於請求損害賠償惟未獲取任何財物、所造
    成之損害及犯後否認犯行等其他一切情狀，量處如主文所示之刑。
據上論斷，應依刑事訴訟法第二百九十九條第一項前段，刑法第二百十六條、第二百
十五條、第三百三十九條第三項、第一項、第五十五條、第二十六條前段，罰金罰鍰
提高標準條例第一條前段，判決如主文。
本案經檢察官林李嘉到庭執行職務
中      華      民      國    八十九    年      八      月    二十四    日
                            台灣新竹地方法院刑事第一庭
                                    法  官  賴  淑  敏
右正本證明與原本無異。
如不服本判決，應於判決送達後十日內，向本院提出上訴狀。
                                    書記官  曾  秀  貞
中      華      民      國    八十九    年      八      月    二十四    日
附錄法條：刑法第二百十五條、第二百十六條、第三百三十九條第一項、第三項


司法院資訊處製作；財團法人民間司法改革基金會備份。
